【裁判字號】    94,訴,334
【裁判日期】    950331
【裁判案由】    返還價金
【裁判全文】
臺灣宜蘭地方法院民事判決               94年度訴字第334號
原      告  乙○○
被      告  甲○○
當事人間返還價金事件，本院於民國95年3月23日言詞辯論終結
，爰判決如下：
    主      文
原告之訴及假執行之聲請均駁回。
訴訟費用由原告負擔。
    事實及理由
一、按訴狀送達後，原告不得將原訴變更或追加他訴，但擴張、
    減縮應受判決事項之聲明者，不在此限，民事訴訟法第 255
    條第1項第3款定有明文。查原告起訴時係請求被告應給付原
    告新台幣（下同 ）1,527,247元，及自起訴狀繕本送達被告
    之日起至清償日止按年息百分之五計算之利息（參卷第4 頁
    之起訴狀）；嗣於審理中將前開聲明減縮為：被告應給付原
    告1,513,031 元，及自起訴狀繕本送達被告之翌日起至清償
    日止按年息百分之五計算之利息（見卷宗第39、76頁），依
    據前揭規定，並無不合，合先敘明。
二、原告起訴主張之意旨：
  (一)被告於民國89年12月1 日與原告簽訂房屋讓渡同意書，約定
    將被告所有坐落宜蘭市○○路479號B棟3 樓之房屋及所坐落
    土地之使用權讓渡與原告，然被告竟違反上揭契約約定，於
    93年3 月未經原告同意即將該不動產轉售給第三人，從而原
    告自得訴請被告返還其按房屋讓渡同意書第2 條約定，自89
    年12月起至93年2月止已支付給銀行之房屋貸款488,031元，
    及原告依房屋讓渡同意書第4 條約定，已經支付給被告之自
    備款計1,025,000元（含已結算之845,000元及未結算之180,
    000元），總計1,513,031元。
  (二)被告雖抗辯原告業已積欠自備款現金達半年以上，故其可依
    房屋讓渡同意書第6 條之約定收回房屋使用權。惟原告每月
    均有按期將自備款現金託被告母親轉交給被告，雖有時未支
    付足額，但不足額部分，被告之母親已同意原告順延支付即
    已同意原告緩期清償，故原告自無積欠款項達半年以上之情
    形。再者，被告陳稱原告已經同意將系爭房屋出售一事，原
    告亦否認，原告於92年12月因經濟困難無法再負擔系爭房地
    之款項時，固曾與被告協商提議將該房屋轉售，但因被告當
    場即表示房屋轉售後所得之價金不可能分配給原告，且亦不
    願意將原告先前已支付之各類款項返還，故雙方無法達成協
    議，原告因而未同意被告出售該不動產，嗣後係因不堪被告
    母親以電話騷擾，原告才在93年3月自行搬離該建物。
  (三)原告既無房屋讓渡同意書第6 條所載之違約情事，亦未同意
    被告將系爭房屋出售，然被告竟於93年5 月擅自轉賣該不動
    產，核已違反房屋讓渡同意書之約定甚明，被告自應負債務
    不履行之損害賠償責任。
  (四)為此爰依債務不履行之法律關係，聲明請求：被告應給付原
    告1,513,031 元，及自起訴狀繕本送達被告之翌日起至清償
    日止按年息百分之五計算之利息；原告並願供擔保，請准宣
    告假執行。
三、被告答辯之意旨：
  (一)兩造原為男女朋友，自87年間共同出資經營電腦補習班，嗣
    於88年間因雙方談及婚嫁，被告之母親遂提供自備款1,700,
    000 元並向臺灣銀行貸款而購買系爭不動產，並登記在被告
    名下。然雙方於89年間因感情破裂協議分手，兩人遂達成協
    議，約定被告退出電腦補習班事業，全權交由原告經營，另
    關於系爭不動產部分，則由原告接收，其除應繼續負擔銀行
    之貸款外，對於被告先前所支出之房屋頭期款或家具費用等
    自備款現金共計2,700,000 元，原告應按10年分期攤還，雙
    方因而訂立系爭房屋讓渡同意書，約定由原告取得房屋之使
    用權，待原告將所有之自備款現金清償完畢後，被告即將系
    爭房地移轉給原告。
  (二)原告一開始雖偶有延誤支付自備款現金，但被告均通融接受
    ，然自92年3 月後，原告之交款即時常延誤，並已達半年以
    上，致使被告之銀行信用受到影響。迄至92年10月原告已知
    無力償付相關費用，即要求與被告協商，兩造於92年12月在
    雙方母親陪同下進行協議，原告提出要將房屋轉賣，待出售
    後雙方再行協商價金分配事宜，原告並同意搬離該屋，惟嗣
    後因其表示要先將地板修復以賣得好價錢，故延至93年3 月
    始搬離。迄至93年5 月被告將系爭不動產轉售與第三人，但
    賣得之價金仍使被告受有損失，且被告因兩人之前經營補習
    班，已受有虧損，故原告於事後提出要求拿回房屋買賣價款
    時，被告因而拒絕。
  (三)本件係原告先積欠房屋讓渡同意書第4 條所約定之自備款現
    金達半年以上，依據房屋讓渡同意書第6 條之約定，被告自
    得將交房屋收回並為轉賣，況且原告業已同意被告將房屋出
    售，且自行搬離該建物，從而原告主張被告已違反房屋讓渡
    同意書之約定，並請求被告負債務不履行之損害賠償責任，
    自屬無據。
  (四)從而聲明請求：駁回原告之訴及假執行之聲請。
四、兩造不爭執之事實：
    坐落於宜蘭市○○○段七結小段87地號、應有部分萬分之22
    4土地及其上同地段建號1829、門牌號碼宜蘭市○○路479號
    3樓建物，原為被告所有，嗣兩造於89年12月1日簽訂房屋讓
    渡同意書，約定即日起該房屋之所有權歸被告所有，房屋使
    用權則屬原告所有，原告除應自89年12月起負擔被告以前揭
    不動產向臺灣銀行宜蘭分行所借之抵押貸款，及支付房屋所
    有一切支出外，對於被告先前已支付之房屋頭期款、家具費
    用、借款、已付銀行利息等自備款現金2,700,000 元，並應
    按10年分期攤還，每月應攤還35,000元；然若原告未履行以
    上各類款項達半年以上，被告即有權收回此房屋之使用權，
    並將房屋轉賣，且不退還期間原告所支付之款項。嗣後被告
    已於93年5 月14日將前揭不動產出售給第三人趙玉美，並於
    同年6月3日辦妥移轉登記等情，已據原告提出房屋讓渡同意
    書、異動索引，及土地、房屋登記謄本等件為證（參見卷第
    6至12頁），復為被告所不爭執，自堪信為實在。
五、本件之爭點及法院之判斷：
    然原告主張被告違反前揭房屋讓渡同意書之約定，竟不顧原
    告反對而將房屋轉售他人，核屬債務不履行，原告自得向其
    請求損害賠償乙節，已為被告所否認，並以前揭情詞置辯。
    是經本院協助兩造就所爭執事項整理後，確認本件應審酌之
    爭點為：(一)原告是否有積欠被告依據同意書第4 條約定所應
    給付之自備款現金達半年以上，致被告有權收回房屋使用權
    並出售該屋？(二)如認為原告未積欠自備款達半年以上，則被
    告將房屋出售給第三人之行為是否違反房屋讓渡同意書之約
    定？(三)如認定被告已經違反讓渡同意書約定，則原告得請求
    之損害賠償額為多少？（詳卷第48至49頁）茲就上述爭點判
    斷如下：
  (一)經查，原告主張依據房屋讓渡同意書第4 條約定，其每月應
    攤還被告自備款現金35,000元，然因經濟狀況不佳，自91年
    10月起即與被告協議改為每月清償30,000元乙情，已據證人
    即被告母親林游真到庭證稱在卷（詳卷第56至59頁），且依
    證人林游真提出之收款紀錄，91年10月之前，原告每月支付
    之自備款現金為35,000元，然自91年10月之後，每月則僅支
    付30,000元（參卷第61頁），原告上揭主張可認為實在。然
    原告自92年1月起，僅曾於92年2月20日、3月22日、4月29日
    、6月24日、7月20日、8月23日及10月24日各支付30,000 元
    ，92年1 月、5月、9月、11月、12月及以後則未攤還自備款
    現金之事實，亦經證人林游真證述甚詳，且提出前述之收款
    紀錄可佐（卷第56至59頁、第61頁），故被告抗辯除已經被
    告同意原告順延支付之91年2月及92年1月自備款現金外，原
    告業已積欠92年5月、9月、11月、12月，及93年1月至3月之
    自備款現金，顯非無據。
  (二)原告雖主張其於92年11月以後仍陸續交款給被告之母親，惟
    證人林游真並未紀錄，且原告於93年3 月搬離系爭建物時，
    亦曾再支付10,000元，然此揭主張均已經被告及證人林游真
    所否認，原告就此事實又無法再提出其他有利事證，自難採
    信。原告另主張其所積欠之款項業經被告母親同意其順延支
    付乙節，亦據證人林游真堅詞否認，且經參酌兩造所立房屋
    讓渡同意書第4 條之約定，可知被告乃為自備款現金之受取
    權人，另再依據房屋讓渡同意書第6 條業已約定「除不可預
    期之天災、意外以致無法按期償還時，雙方得進行商議。」
    及被告在92年3月4 日所書之收款收據曾記載：「民國91年2
    月及民國92年1月之款項未付順延」等字（卷第22頁 ），可
    認被告辯稱原告在初期無法按期支付自備款現金時，曾找過
    被告協議，故其曾同意原告可順延支付91年2月及92年1月之
    款項，惟之後原告即未再與被告協商，故被告並未再同意原
    告可以緩期清償，且被告僅委託母親代為收款，證人林游真
    無權同意原告延緩清償等語，核屬可取。此外，原告業已自
    認其在93年3 月間即被告出售系爭不動產前已搬離系爭建物
    ，故被告抗辯原告倘未積欠自備款現金達半年以上，且已同
    意被告收回該不動產，則其本於房屋讓渡同意書，自享有房
    屋之使用權，焉會自行搬離該建物乙情，亦與常情相符，而
    屬有據。
  (三)綜上，被告抗辯原告因已積欠自備款現金達半年以上，依據
    房屋讓渡同意書第6 條之約定，被告自有權收回系爭房屋並
    將之轉售，故其於93年5 月將系爭房地出售給第三人趙玉美
    ，並為移轉登記，顯未違反房屋讓渡同意書之約定等情，洵
    屬正當。原告再執該房屋讓渡同意書，主張被告違反契約約
    定，應負債務不履行之損害賠償責任，並請求被告返還其先
    前已支付予銀行之房屋貸款488,031 元，及已攤還之自備款
    現金1,025,000元，總計1,513,031元，即非有理由，自應予
    駁回。又原告之訴既經駁回，其所為假執行之聲請，已失所
    依附，應併駁回。至本件其餘二項爭點，因核與判決結果不
    生影響，從而兩造就此部分所為之主張及答辯，本院即無論
    述之必要，附此敘明。
六、裁判費負擔之依據：民事訴訟法第78條。
中    華    民    國    95    年    3     月    31    日
                  臺灣宜蘭地方法院民事庭
                      法  官  邱景芬
正本與原本無異。
如不服本判決應於判決送達後20日內提出上訴狀（須附繕本）。
中    華    民    國    95    年    3     月    31    日
                      書記官  莊怡麗


司法院資訊處製作；財團法人民間司法改革基金會備份。
